【裁判字號】    98,訴,2066
【裁判日期】    990531
【裁判案由】    第三人異議之訴
【裁判全文】
臺灣板橋地方法院民事判決              98年度訴字第2066號
原      告  丙○○
            己○○
            戊○○
兼上列原告
訴訟代理人  丁○○
共      同
訴訟代理人  張仁龍律師
            許隨譯律師
複 代理人   庚○○
被      告  彰化商業銀行股份有限公司
法定代理人  乙○○
訴訟代理人  甲○○
上列當事人間請求第三人異議之訴事件，本院於民國99年5 月17
日言詞辯論終結，判決如下：
    主  文
本院九十八年度司執字第五一一二一號強制執行事件，關於原告
丙○○所有坐落於台北縣泰山鄉○○段一五六地號、建號二五九
０之不動產，及囑託臺灣士林地方法院九十八年度司執助字第二
七六八號關於原告丁○○所有之股票、存款所為之執行程序，均
應予撤銷。
原告其餘之訴駁回。
訴訟費用由被告負擔。
    事實及理由
壹、程序方面
    本件被告經合法通知，未於最後言詞辯論期日到場，核無民
    事訴訟法第386 條各款所列情形，爰依原告之聲請，由其一
    造辯論而為判決。
貳、實體方面
一、原告方面主張：緣原告之母親鄭黃阿蕊於民國95年9 月5 日
    事前無徵兆而突然去世，原告丁○○等4 人為鄭黃阿蕊之繼
    承人，被告主張原告渠等應繼承鄭黃阿蕊生前所負之保證債
    務進而聲請強制執行原告之財產。按98年6 月10日公布施行
    之民法繼承編第1148條第2 項規定：「繼承人對於被繼承人
    之債務，以因繼承所得遺產為限，負清償責任。」，我國繼
    承遺產全面改採限定繼承，復依98年6 月10日公布之新增訂
    民法繼承編施行法第1 條之1 第2 項、1 條之3 第2 、4 項
    規定保證契約債務之情形亦可溯及適用。查原告之被繼承人
    鄭黃阿蕊係於95年9 月5 日死亡，原告開始繼承之時點係於
    98年6 月10日前；又被告於被繼承人鄭黃阿蕊死亡前之88年
    8 月7 日即發生保證債務，而取得本院88年度促字第32821
    號支付命令，於繼承開始前已發生代負履行責任保證契約債
    務之規定。而原告繼承之債務為保證契約債務，原告繼承時
    對該保證債務並不知情，因原告繼承之債務金額高達將近新
    台幣（下同）297 萬餘元，而被繼承人鄭黃阿蕊並無遺留任
    何遺產，如由原告代負履行清償責任顯失公平，因此原告自
    得主張以繼承所得之遺產為限，對被告負清償責任。是被告
    聲請鈞院就原告所有之財產所為之扣押程序，有違前揭修正
    後之民法繼承編及施行法規定，為此，爰依法訴請判決撤銷
    鈞院98年度司執字第51121 號強制執行事件所為之強制執行
    程序。又被告係針對原告之不動產、股票、存款進行扣押，
    尚非就被繼承人之財產聲請執行，故原告自應提起第三人異
    議之訴等語。並聲明：(一)鈞院98年度司執字第51121 號兩造
    間清償債務強制執行事件，就原告丙○○所有坐落於台北縣
    泰山鄉○○段一五六地號、建號二五九０之不動產所為之強
    制執行程序應予撤銷。(二)鈞院98年度司執字第51121 號兩造
    間清償債務強制執行事件囑託臺灣士林地方法院98年度司執
    助字第2768號執行命令，關於原告丁○○所有之股票及存款
    所為之執行程序，應予撤銷。
二、被告方面：
    被告雖未於最後言詞辯論期日到場，惟據其之前提出之書狀
    及陳述之內容則以：原告於系爭執行案件中為當事人即債務
    人之身分，並非第三人之身分，是原告據以主張強制執行法
    第15條提起第三人異議之訴，所訴為無理由，應予駁回。又
    原告等人於被繼承人鄭黃阿蕊95年9 月5 日死亡後，未依法
    辦理拋棄或限定繼承，自繼承開始時當然承受被繼承人財產
    上之一切權利義務。基於法不溯及既往之原則，原告等爰引
    98年6 月10日修正之民法第1148條之限定繼承規定，顯有法
    理上之謬知。其次，原告等於起訴狀及準備書狀中所聲明之
    事實、理由，皆以因不可歸責於己或未同居共財而無法知悉
    繼承債務之存在提出訴訟上攻擊，故本件訟爭點之法律關係
    應僅為民法繼承編施行法第1 條之3 第4 項。原告遽然引據
    該施行法第1 條之1 第2 項及同法第1 條之3 第2 項應無有
    所適用，非本案審酌之爭點基礎法律關係。本件原告與鄭黃
    阿蕊及訴外人即借款人鄭余華乃子女父母關係，其等於債務
    發生及繼承時已具完全行為能力，原告空言不可歸責於己甚
    難知悉，難令人採信。況且，原告亦未舉證證明因繼承與履
    行債務顯失公平其中之因果關係，不得僅推諉稱無繼承任何
    遺產而概括而論其為顯失公平等語，茲為抗辯。並聲明：原
    告之訴駁回。
三、訴外人鄭黃阿蕊於95年9 月5 日死亡，原告等為鄭黃阿蕊之
    繼承人，無辦理拋棄繼承，已繼承鄭黃阿蕊對被告之債務，
    此為兩造所不爭執，堪予認定為真實。其次，被告於本院審
    理時主張：本件債務之發生係因訴外人鄭余華於87年7 月28
    日向被告借貸房屋貸款，金額為478 萬元，鄭余華提供位於
    桃園市○○街228 、號2 樓之1 、之2 之房屋作為擔保，鄭
    黃阿蕊為鄭余華該筆借款之連帶保證人，因該借款僅還款5
    期至87年12月27日，被告即聲請鈞院核發88年度促字第3282
    1 號支付命令，於88年8 月7 日確定，嗣於88年、89年間向
    台灣桃園地方法院聲請強制執行，未全部受償，尚有297 萬
    餘元之債務未受清償9 月3 日聲請強制執行等語，並經本院
    調取台灣桃園地方法院88年度執字第13184 號案卷及本院98
    年度司執字第51121 號案卷審閱無誤，此部分均堪採信為事
    實。是本件之爭執點闕為：(一)原告提起本件第三人異議之訴
    是否當事人不適格？(二)原告主張適用民法繼承編施行法第1
    之1 條第2 項規定，有無理由？(三)本件由原告繼續履行繼承
    之保證債務是否「顯失公平」？
四、茲就上開爭點分述如下：
（一）原告提起本件訴訟是否當事人不適格？
      按「執行名義成立後，如有消滅或妨礙債權人請求之事由
      發生，債務人得於強制執行程序終結前，向執行法院對債
      權人提起異議之訴。如以裁判為執行名義時，其為異議原
      因之事實發生在前訴訟言詞辯論終結後者，亦得主張之。
      」、「第三人就執行標的物有足以排除強制執行之權利者
      ，得於強制執行程序終結前，向執行法院對債權人提起異
      議之訴。如債務人亦否認其權利時，並得以債務人為被告
      。」，強制執行法第14條第1 項、第15條分別定有明文。
      又按「限定繼承之繼承人，就被繼承人之債務，唯負以遺
      產為限度之物的有限責任。故就被繼承人之債務為執行時
      ，限定繼承人僅就遺產之執行居於債務人之地位，如債權
      人就限定繼承人之固有財產聲請強制執行，應認限定繼承
      人為強制執行法第15條之第三人，得提起第三人異議之訴
      ，請求撤銷強制執行程序。」，此有最高法院77年台抗字
      第143 號判例可參。本件原告係主張其並未繼承任何遺產
      ，系爭強制執行標的為其等固有財產，被告不應對原告之
      固有財產聲請強制執行，依上述見解，則原告提起第三人
      異議之訴，請求撤銷對其固有財產之執行程序，於法即有
      依據，並無當事人不適格之情形。故被告抗辯原告提起第
      三人異議之訴不適格云云，即不可採。
（二）原告得否主張適用民法繼承編施行法第1 條之3 第2 項規
      定？
    1.按繼承在民法繼承編98年5 月22日修正施行前開始，繼承
      人對於繼承開始以前已發生代負履行責任之保證契約債務
      ，由其繼續履行債務顯失公平者，以所得遺產為限，負清
      償責任。民法繼承編施行法第1 條之3 第2 項定有明文。
      上開規定，並經總統於98年6 月10日總統華總一義字第
      09800142891 號令公布條文，於98年6月12日生效。
    2.原告之繼承發生於95年9 月5 日，係於民法繼承編98年5
      月22日修正施行前開始，且鄭黃阿蕊對被告所負者係保證
      契約債務，主債務人鄭余華自87年12月27日起即不依約繳
      付本息，被告乃向本院聲請對債務人鄭余華、鄭黃阿蕊核
      發支付命令，是鄭黃阿蕊之保證人代負履行責任於原告95
      年9 月5 日繼承前即已發生，亦堪認定。而稱保證者，謂
      當事人約定，一方於他方之債務人不履行債務時，由其代
      負履行責任之契約，民法第739 條定有明文。至於所謂連
      帶保證債務，不過保證人喪失先訴及檢索抗辯權，仍不失
      為保證債務之一種，有最高法院44年臺上字第282 號、第
      1182號判例要旨可資參照。故連帶保證債務仍為保證債務
      之一種，則民法第1148條第2 項所指「代負履行責任之保
      證契約」，自亦應包含連帶保證債務。是本件原告繼承係
      在98年5 月22日前，且原告繼承開始前即已發生代負履行
      責任之保證契約債務之情事，自符合上開民法繼承編施行
      法第1 之3 條第2 項關於：「繼承在民法繼承編中華民國
      98年5 月22日修正施行前開始，繼承人對於繼承開始以前
      已發生代負履行責任之保證契約債務」之情形。
（三）本件由原告繼續履行繼承之保證債務是否「顯失公平」？
    1.關於繼承債務是否顯失公平，本院認繼承人與債務發生之
      關連性、繼承人對被繼承人繼承開始前財產狀況之影響程
      度，應為重要之判斷準據。亦即，債務之發生直接與債務
      人有關連者，如被繼承人為繼承人求學、分居或營業所發
      生之負債，由繼承人繼承該債務即非顯失公平。被繼承人
      曾於繼承開始前贈與繼承人超逾所負債務財產，或依被繼
      承人對繼承人之扶養狀況，與所負債務之金額比例為比較
      ，尚非顯然失衡者，皆係因繼承人之受有利益而影響被繼
      承人債務之清償，亦可認非顯失公平。而於保證債務之情
      形，債權人與保證人簽立保證契約，所重者應在於保證人
      本身之資力及能力，鮮有考量保證人繼承人財產狀況者。
      是保證人之繼承人應否繼承保證債務，尤應特別考量保證
      債務成立後，繼承人對保證債務人財產狀況之影響程度，
      不宜因保證人之死亡事實，因繼承人個人之資力，反增加
      保證債務債權人於立約時所無之利益。至若繼承人與繼承
      債務之發生並無關連、繼承人對被繼承人財產狀況全然無
      涉，或依債務人之經濟狀況，承受繼承債務將影響其生存
      權及人格發展者，若仍令繼承人就被繼承人債務負完全之
      清償責任，自屬顯失公平。
    2.本件原告所繼承之債務，係鄭黃阿蕊於87年7 月28日，就
      主債務人鄭余華與被告間借貸契約所為保證，鄭余華係因
      房屋貸款所生上開債務，與鄭黃阿蕊因此所為保證，顯與
      原告等人無涉。再觀諸原告與鄭黃阿蕊間財產狀況之關連
      性，依據原告所述：原告丙○○為家中長子，於64年出
      生，81年自光啟高中肄業後即出外打零工賺錢養家，自力
      更生未繼續受家裡撫養；原告丁○○為家中長女，於60
      年出生，78年間自樹人家商畢業後出外工作，擔任助理會
      計工作，未繼續受被繼承人撫養，嗣於85年結婚，而將戶
      籍遷出未與父母同住。系爭保證債務係房屋貸款債務，亦
      即借貸所獲得利益為房屋價值本身，並無借貸資金流用之
      問題，該房屋已遭被告聲請拍賣抵償債務，原告等並未從
      系爭保證債務中獲有利益，亦未自鄭黃阿蕊處繼承財產或
      受贈與財產，以上有原告提出之財產歸屬資料清單在卷可
      稽，堪認原告等人於上開保證債務發生時，乃自食其力，
      未受鄭黃阿蕊之撫養或經濟資助，且原告與被繼承人鄭黃
      阿蕊上開保證債務發生後之財產狀況、履行保證契約能力
      當屬無涉。原告等人係受薪階級，經濟狀況普通，並未影
      響鄭黃阿蕊生前之保證契約履行能力，若令其繼承系爭與
      其無關連性之將近300 萬元債務，對其等生計應有相當影
      響，當屬顯失公平。
五、依上所述，原告主張適用民法繼承編施行法第1 條之3 第2
    項規定之結果，僅以所得遺產為限，負清償責任，而原告未
    自鄭黃阿蕊繼承任何遺產，被告聲請對原告為強制執行之標
    的分別為原告丙○○所有之不動產及原告丁○○之股票、存
    款，以上均為原告丙○○、丁○○之固有財產，並非由其被
    繼承人施余秋桃處所繼承而得，原告主張被告不得就原告所
    有之固有財產聲請強制執行一節，自屬可採。被告抗辯稱本
    件之法律爭點僅為民法繼承編施行法第1 條之3 第4 項，尚
    無可採。
六、綜上所述，原告主張被告聲請強制執行之標的為原告之固有
    財產，原告之清償責任限於繼承所得之遺產為限，因而請求
    撤銷本院98年度司執字第51121 號執行案件關於原告丙○○
    、丁○○之執行程序等節，於原告等人之固有財產之範圍內
    即關於原告丙○○所有之前揭不動產、原告丁○○之股票及
    存款，為有理由，應予准許。其次，本件原告因繼承關係而
    繼承被告之債務人鄭黃阿蕊之債務，依前揭最高法院77年台
    抗字第143 號判例意旨可知，原告等仍因繼承關係而為被告
    之債務人，僅因前揭民法繼承編修正後，使其清償責任限縮
    於繼承所得之遺產範圍內，而於遺產範圍之外，則居於第三
    人之地位而得提起第三人異議之訴，故僅得就執行標的之執
    行程序予以撤銷，惟本件被告並未對原告己○○、戊○○之
    何項財產為執行標的而進行具體之強制執行程序，原告己○○、戊○○起訴請求聲明非關於其等之固有財產之執行程序
    應予撤銷，其二人之起訴自難認為有理由，應予駁回。
七、本件事證已臻明確，兩造其餘主張及攻擊防禦方法與證據，
    經本院斟酌後，與本件判決結果已不生影響，故不一一論列
    ，附此敘明。
八、結論：原告之訴為一部有理由，一部無理由，依民事訴訟法
    第79條，判決如主文。
中    華    民    國    99    年    5     月    31    日
                  民事第二庭    法  官  連育群
以上正本係照原本作成
如對本判決上訴，須於判決送達後20日內向本院提出上訴狀
中    華    民    國    99    年    5     月    31    日
                            書記官  溫婷雅

司法院資訊處製作；財團法人民間司法改革基金會備份。
